臺灣高等法院刑事判決　　　　　　　　　　　　　九十二年度上訴字第三六七四號
　　上　訴　人　臺灣板橋地方法院檢察署檢察官
　　被　　　告　乙○○
　　被　　　告　戊○○
　　被　　　告　庚○○
　　被　　　告　己○○
　　被　　　告　甲○○
　　被　　　告　丁○○
　　被　　　告　丙○○
　　共　　　同
　　選任辯護人　江肇欽　律師
　　　　　　　　黃淑琳　律師
右上訴人因被告偽造文書案件，不服臺灣板橋地方法院九十一年度訴字第二０九三號
，中華民國九十二年九月二日第一審判決（起訴案號：臺灣板橋地方法院檢察署九十
年度偵續二字第六號），提起上訴，本院判決如左：
    主  文
原判決關於乙○○、丁○○、庚○○、丙○○部分撤銷。
乙○○、丁○○、庚○○、丙○○共同連續行使偽造私文書，足以生損害於他人，乙○○、丁○○各處有期徒刑肆月，庚○○、丙○○各處有期徒刑參月，如易科罰金，
均以參佰元折算壹日。如附表所示之署押、印文、印章沒收。
其餘上訴駁回。
    事  實
一、丁○○、丙○○、庚○○、甲○○、己○○、戊○○、乙○○等人，於民國八十
    四年七月間與林嵩清（原名林盟哲）及案外人何家壽、龍鎮坤共同在臺灣出資，
    於香港設立德宇企業有限公司（下稱德宇公司），並於大陸地區廣州從化市轉投
    資成立廣州展笙五金塑膠有限公司（下稱展笙公司），前開二公司董事長職務均
    由林嵩清擔任。此外林嵩清並於廣州獨立經營廣州華祥陶瓷工業有限公司（下稱
    華祥公司），擔任該公司之董事長，而華祥公司並擁有位於廣州從化市鰲頭鎮白
    兔村一０六國造地段土地之土地使用權。詎丁○○、丙○○、庚○○、乙○○等
    人為圖自己之不法利益，為免去林嵩清董事長之職務，在台灣、大陸等地區商議
    處理之方法，竟於八十五年五、六月間，共同基於行使偽造私文書之概括犯意，
    盜蓋展笙公司之印文及偽造董事長林盟哲簽名於「董事會會議記錄」上，製作不
    實之「董事會會議記錄」，以免去林嵩清董事長之職務，而改由乙○○擔任，嗣
    共同委由有犯意聯絡之庚○○持上開偽造之文書，向廣州市工商管理局行使辦理
    法人等各項變更手續，致生損害於林嵩清及廣州市工商管理局之管理，丁○○、
    丙○○、庚○○、乙○○於八十五年六月間承上開之概括犯意，委由庚○○偽刻
    華祥公司及林盟哲之偽造印章各一枚，於「土地使用權轉讓合同書」上偽造華祥
    公司之印文三枚、林盟哲之印文一枚，及盜蓋展笙公司之印文四枚，製作不實之
    「土地使用權轉讓合同書」，將前揭原屬於華祥公司坐落於大陸地區廣州從化市
    鰲頭鎮向兔村一０六國造地段之土地使用權讓與展笙公司，復於八十五年六月間
    於「土地登記委託書」（委託人林盟哲之土地登記委託書）上之委託人欄偽簽林
    盟哲之簽名署押一枚及偽造華祥公司之印文一枚，製作內容不實之「土地登記委
    託書」，並於「申請書」上偽造華祥公司之印文一枚，製作內容不實之「申請書
    」，復於「土地登記法人代表
    作不實之「土地登記法人代表
    乙○○）上盜蓋偽造展笙公司之印文二枚，以製作不實之展笙公司同意為國有土
    地使用權的登記事宜之「土地登記委託書」，並向廣州地區之該管機關為土地使
    用權轉讓登記，足以生損害於華祥公司、林盟哲、展笙公司、廣州地區之管理機
    關。
二、案經林嵩清告訴臺灣板橋地方法院檢察署檢察官偵查起訴。
    理  由
一、訊據被告乙○○、丁○○、庚○○、丙○○否認有何前揭事實之犯行，被告乙○○辯稱我純粹是投資，沒有經營，錢已經到位，土地本來就是要過戶給展笙，我
    沒有偽造文書云云，被告丁○○辯稱我沒有偽造文書，錢都退還給告訴人了云云
    ，被告庚○○辯稱經辦此事曾告知告訴人，且經其同意、授權始行辦理云云，被
    告丙○○辯稱我是投資人，沒有偽造文書云云，然查前揭之事實，業經告訴人林
    嵩清（原名林盟哲）指訴綦詳，告訴人亦否認有口頭授權被告等人代為辦理退股
    、移轉土地及辦理公司變更登記等情形，被告乙○○、丁○○、庚○○、丙○○
    亦未提出告訴人授權之依據，被告乙○○、丁○○、庚○○、丙○○亦承認告訴
    人並未參加展笙公司決議免除告訴人董事長職務之董事會，不知是誰簽的名，惟
    該次董事會會議記錄中竟有「林盟哲」之簽名，況告訴人於八十五年六月二十日
    並未出境，亦有其入出境之資料可憑，且該董事會會議記錄載於廣州展笙公司辦
    公室舉行及告訴人免除自己董事長之職務，顯與事實不合，該「林盟哲」之簽名
    係屬偽造無疑，而該董事會會議記錄上有被告丁○○、庚○○、丙○○之簽名，
    有該董事會會議記錄在卷可稽，被告丙○○於偵查時承認係其簽名，並稱被告丁○○、庚○○在場，被告丁○○於檢察官偵查時亦稱被告庚○○之名字係其自己
    所簽等（見八十六年度偵字第一九三八三號卷第八二頁及背面），被告庚○○於
    檢察官偵查時亦稱大陸方面之業務都是由其負責的（見八十七年度偵續字第一六
    一號卷第九七頁），被告乙○○於原審亦稱土地過戶是在一九九六年六月二十五
    日庚○○出境時（後）辦理的（見原審卷一第五六頁），而庚○○確有於八十五
    年六月十日出境之情事，有其入出境之資料可證，與事實相合，被告乙○○於展
    笙公司法定代表人登記表上亦有簽名，亦有該登記表在卷可證，被告乙○○亦承
    認其已變更為公司之負責人，足見被告乙○○、丁○○、庚○○、丙○○等人有
    犯意之聯絡，又前述之土地使用權轉讓合同書上亦有被告代表人乙○○簽名，而
    其上復有偽造之華祥公司之印文三枚、林盟哲之印文一枚，及盜蓋展笙公司之印
    文四枚，亦有土地使用權轉讓合同書在卷可證，另於土地登記委託書（委託人林
    盟哲之土地登記委託書）上之委託人欄有偽簽林盟哲之簽名署押一枚及偽造之華
    祥公司之印文一枚，於「申請書」上有偽造之華祥公司之印文一枚，於「土地登
    記法人代表
    書」（委託人為乙○○）上有盜蓋之偽造展笙公司之印文二枚，其上之代表人亦
    均為被告乙○○，有土地使用權轉讓合同書、土地登記委託書（委託人林盟哲之
    土地登記委託書）、申請書、土地登記法人代表
    委託人為乙○○）等在卷可稽，被告乙○○亦承認係為其簽名，足見被告乙○○
    、丁○○、庚○○、丙○○等人有犯意之聯絡，而推由代表人即被告乙○○處理
    ，被告乙○○於檢察官偵查時稱不知有該記錄，自無可信，且由被告丁○○委託
    律師寄予告訴人之存證信函之說明二之（二）所載之展笙公司自一九九五年籌組
    至一九九六年二月嚴重短缺資金，遂於一九九六年二月二十六日召開展笙公司第
    六次股東會議，會中決議每股（股東）增資新台幣伍拾萬元，包括現金股和土地
    股應於一九九六年三月五日前繳交並匯入．．．惟林盟哲對於股金部分遲遲未繳
    ，展笙公司迭經催討，林盟哲均置之不理，迫不得已，展笙公司所有股東始召開
    第七次股東會會議，並決議：「林盟哲、林禹利、林祐辰三位股東遲未出資，影
    響公司信譽至巨，．．．經全體股東決議，林禹利、林祐辰土地股部分以新台幣
    壹佰伍拾萬元原股退還．．．林盟哲現金部分出資以新台幣壹佰壹拾萬元原金退
    還，手續辦理時間訂六月三十日前辦妥．．．退還股金，撤換董事長並更改展笙
    公司之法人代表及香港德宇公司之更改手續」，且展笙公司於每次召開股東會會
    議前，均有合法通知各股東並於會後將會議記錄送達於各股東．．．等，有該存
    證信函在卷可參，從上開之存證信函所載可知告訴人不願配合辦理，並未同意退
    股並辦理相關之手續，且被告丁○○於偵查中亦稱沒有辦理股權轉讓之手續，及
    稱以退股方式處理，是股東會議的決議，會議告訴人未參加，被告丙○○亦稱退
    股事宜是公司決議（見九十年度偵續二字第六號卷第六十頁背面、第六一頁），
    再由被告丁○○提出之第七次會議記錄所載之丁○○、丙○○共同提出之臨時動
    議１、現任董事長林盟哲未出資，未提異議時，董事長一職出缺後，經全體列席
    股東通過由乙○○出任董事長一職，並更改展笙公司之法人代表及香港德宇公司
    之更改手續。２、原林盟哲、林祐辰、林禹利三人若逾時不出資時，應請各位股
    東尋找三位新股東來接替其三人之股份，有該會議記錄在卷可證，足見告訴人之
    退股係由被告乙○○、丁○○、庚○○、丙○○等人強制退股，是告訴人雖有收
    到強制退股之股金，並不表示其有授權辦理相關之手續，又告訴人雖於嗣後之轉
    帳傳票上有簽名，亦僅能表示有收到該退股金，並未能認其有授權辦理相關之手
    續，況該轉帳傳票上亦載有土地股未清，則告訴人就此土地股未清，又無何保障
    ，雙方又非相處愉快，在此情形下，告訴人豈願授權辦理有關土地使用權之登記
    之相關手續，是被告乙○○、丁○○、庚○○、丙○○等人以告訴人已退股，其
    有授權辦理，自無可採，再證人林中歷於檢察官偵查時證稱在八十四年中旬以後
    有投資展笙公司，當時林嵩清在大陸要成立展笙公司，有提供土地當出資，該股
    讓予我及林嵩清的弟弟林禹利一人一半，土地出資算二股，其中一股讓予林祐辰
    ，林嵩清一股現金股，林嵩清沒有協議不再任董事長，沒有退出展笙公司，亦可
    見告訴人並不同意退股之事，且依被告丁○○於偵查時提出之展笙公司籌備處於
    台第一次股東會議所載從化工廠鐵訂於八十四年七月十七日動土，其第三、四次
    之股東會議載有工程進度報告，其進度略為超前，應可如期於八十五年一月三十
    一日完工，等有各該股東會議記錄可證，足見證人吳怡信在偵查時所稱之土地使
    用證準備建新廠，成立展笙公司，當時我要去大陸，林嵩清要交使用證給庚○○
    ，因為要蓋新廠，我一到大陸庚○○找我，我就將使用證交給他，知道其要蓋廠
    房用的，林嵩清沒有交印章轉交等，足見證人吳怡信轉交使用證是於成立展笙公
    司建廠之時，並非本件八十五年五、六月間發生偽造文書之時，告訴人於原審亦
    陳明協議書當時土地作價係為了找人合作蓋廠房用的，不是要將土地處理掉等，
    被告庚○○於原審亦稱吳怡信受僱於我，告訴人是在八十四年的十月二日答應要
    分割等（見原審卷一第一六四頁），依被告庚○○之所言，縱告訴人於八十四年
    的十月二日答應要分割，但此並不表示告訴人有授權嗣後之辦理登記，尤其是在
    土地款未清及有糾紛時，更不可能授權辦理，而被告丁○○於偵查中稱土地部分
    是告訴人授權我和庚○○，口頭授權等，但此並無積極之事證足資證明，是被告
    乙○○、丁○○、庚○○、丙○○等人稱被告有授權，自無可信，且被告乙○○
    、丁○○、丙○○於偵查時亦稱林嵩清從未找我們要使用證等，是吳怡信於展笙
    公司成立之時轉交使用證予被告庚○○、乙○○、丁○○、丙○○等人建廠之用
    ，與被告庚○○、乙○○、丁○○、丙○○與告訴人發生糾紛後之八十五年五、
    六月間之偽造文書無關，尚難以吳怡信於八十五年一月三十一日前所交付為建廠
    之用之土地使用證，即認告訴人有授權嗣後之辦理登記，再被告乙○○、丁○○
    、庚○○、丙○○等人係在台灣、大陸等地區商議處理之方法及執行處理，或推
    由其中之一人處理，是雖被告乙○○、丁○○、庚○○、丙○○等人未同時出現
    在大陸或台灣，或其偽造之文書時，人不在大陸，有渠等之入出境資料可證，惟
    此不影響彼等之犯意聯絡及行為之分擔，是入出境之資料，尚難為被告四人之有
    利認定，被告乙○○、丁○○、庚○○、丙○○前揭之所辯，無非卸責之詞，不
    足採信，本件事證明確，被告乙○○、丁○○、庚○○、丙○○之犯行堪以認定
    。
二、核被告乙○○、丙○○、庚○○、丁○○等人之所為，均係犯刑法第二百十六條
    、第二百十條之行使偽造私文書之罪，被告乙○○、丙○○、庚○○、丁○○四
    人偽造印章、印文之行為為偽造私文書之階段行為，偽造私文書之低度行為，為
    行使之高度行為所吸收，均不另論罪。被告四人利用不知情之成年人偽刻章為間
    接正犯，又被告連續二次之行使偽造文書行為，其時間緊接、方法相同，顯係基
    於概括犯意為之，為連續犯，並依法加重其刑。被告乙○○、丙○○、庚○○、
    丁○○四人為上開行為時，有犯意之聯絡及行為之分擔，為共同正犯。再被告四
    人行為後，刑法第四十一條之規定，業經於九十年一月四日修正，並經總統於九
    十年一月十日公布，依法於九十年一月十二日生效，而修正後之刑法第四十一條
    第一項之規定「犯最重本刑為五年以下有期徒刑以下之刑之罪，而受六個月以下
    有期徒刑之宣告，因身體、教育、職業、家庭之關係或其他正當事由，執行顯有
    困難者，得以一元以上三元（業據罰金罰鍰提高標準條例第二條前段規定，就其
    原定數額提高為一百倍折算一日）以下折算一日，易科罰金，但確因不執行所宣
    告之刑，難收矯正之效，或難以維持法秩序者，不在此限」，此項修正有利於被
    告，依刑法第二條第一項前段之規定，適用裁判時之新法。
三、公訴意旨另略以戊○○、己○○、甲○○與乙○○、丁○○、庚○○、丙○○等
    人於前揭之時地有共犯前揭事實之犯行，因認被告戊○○、己○○、甲○○涉有
    刑法第二百十六條、第二百十條之行使偽造私文書之罪等。
四、按檢察官就被告犯罪事實，應負舉證責任，並指出證明之方法。又犯罪事實應依
    證據認定之，無證據不得推定其犯罪事實；而不能證明被告犯罪者，應諭知無罪
    之判決，刑事訴訟法第一百六十一條第一項、第一百五十四條、第三百零一條第
    一項分別定有明文。且認定不利於被告之事實，須依積極證據，苟積極證據不足
    為不利於被告事實之認定時，即應為有利於被告之認定，更不必有何有利之證據
    ，最高法院三十年上字第八一六號判例參照著有明文。又事實之認定，應憑證據
    ，如未能發現相當證據，或證據不足以證明，自不得以推測或擬制之方法，以為
    裁判基礎，最高法院四十年台上字第八六號判例亦著有明文，而告訴人之告訴，
    本以使被告受刑事追訴為目的，故其陳述是否與事實相符，自應調查其他證據，
    以資審認，苟其所為攻擊之詞，尚有瑕疵，則在此瑕疵未予究明以前，即不能遽
    採為斷罪之基礎，最高法院六十九年台上字第一五三一號判決要旨亦著有明文，
    且認定犯罪事實所憑之證據，雖不以直接證據為限，間接證據亦包括在內；然而
    無論直接或間接證據，其為訴訟上之證明，須於通常一般之人均不致有所懷疑，
    而得確信其為真實之程度者，始得據為有罪之認定，倘其證明尚未達到此一程度
    ，而有合理之懷疑存在，無從使事實審法院得有罪之確信時，即應由法院諭知被
    告無罪之判決，最高法院七十六年度台上字第四九八六號判例可資參照，本件惟
    訊據被告戊○○、己○○、甲○○均堅決否認有何前開公訴人所指之犯行，被告
    戊○○辯稱我是出資，並沒有參與公司的經營，所以我對整件事情都不知情，我
    沒有看過股東會議紀錄，上面的簽名也不是我簽的，我也沒有出席這個會議等，
    被告甲○○辯稱我雖然是有出資，參加股東，但是從未任職，從沒有在公司擔任
    職務，對於公司的經營並不清楚，我從來都沒有分過紅，我在兩年前已經退股了
    ，因為沒有賺到錢，所以沒有講過要如何分紅，我對起訴書所載之犯罪事實完全
    不知情等，被告己○○辯稱我也只是出錢而已，也沒有參與公司的經營，因為公
    司好像沒有賺到錢，所以我就沒有過問分紅的事情，我在兩年前與甲○○一起退
    股，我對起訴書所載之犯罪事實完全不知情等，查董事會會議記錄上甲○○之簽
    名，非其所簽，業經被告丙○○於偵查中陳明，告訴人於原審亦稱不知甲○○負
    責何事，又該董事會會議記錄上己○○之簽名，非其所簽，亦據被告丁○○於偵
    查中陳明（見八十六年度偵字第一九三八三號卷第八二具頁背面），告訴人亦未
    能證明被告戊○○、己○○、甲○○三人確有參與上開董事會及本件偽造私文書
    之事，而本件之土地使用權轉讓合同書、土地登記委託書、申請書、土地登記法
    人代表
    被告戊○○、己○○、甲○○三人前揭之所辯，尚非不可採信，此外，復查無其
    他積極證據足認被告有何公訴人所指之犯行，揆諸前揭判說明，自應為被告戊○○、己○○、甲○○無罪之諭知。
五、原審就被告乙○○、丁○○、庚○○、丙○○等部分以公訴人舉證不足，遽為被
    告乙○○、丁○○、庚○○、丙○○等人無罪之諭知，而未就被告乙○○、丁○○、庚○○、丙○○強制告訴人退股並積極免除其董事長之職務之偽造私文書之
    行為與事證，尚有未洽，公訴人就此指摘原判決此部分不當而提起上訴，尚非無
    理由，應將原判決此部分撤銷改判，爰審酌被告乙○○、丁○○、庚○○、丙○○等人犯罪之動機、手段、素行，為其投資有所保障、所生之損害，各別參與之
    程度及犯罪後之態度等一切情狀，分別量處如主文所示之刑，並均諭知易科罰金
    之折算標準，又附表所示偽造之署押、印文、印章等依刑法第二百十九條之規定
    沒收，又原審以被告戊○○、己○○、甲○○部分查無積極證據足資證明被告戊○○、己○○、甲○○確有公訴人所指之前揭犯行，而為被告戊○○、己○○、
    甲○○無罪之諭知，經核並無違誤，公訴人就此部分指摘原判決不當提起上訴，
    為無理由，應予駁回。
四、被告庚○○、甲○○經合法傳喚，無正當理由不到庭，爰不待其陳述逕行判決。
據上論斷，應依刑事訴訟法第三百六十八條、第三百七十一條、第三百六十九條第一
項前段、第三百六十四條、第二百九十九條第一項前段，刑法第二十八條、第五十六
條、第二百十六條、第二百十條、第四十一條第一項前段、第二條第一項、第二百十
九條，罰金罰鍰提高標準條例第一條前段、第二條判決如主文。
本案經檢察官洪泰文到庭執行職務。
中　　　華　　　民　　　國　　　九十三　　　年　十一　　　月　二十三　　日
                              臺灣高等法院刑事第十七庭
                                  審判長法  官  陳 正 雄
                                        法  官  杜 惠 錦
                                        法  官  許 宗 和
右正本證明與原本無異。
被告戊○○、己○○、甲○○不得上訴。其餘如不服本判決，應於收受送達後十日內
向本院提出上訴書狀，其未敘述上訴之理由者並得於提起上訴後十日內向本院補提理
由書（均須按他造當事人之人數附繕本）。
                                        書記官  沈 秀 容
中　　　華　　　民　　　國　　　九十三　　　年　十二　　　月  　一　  　日
附錄：本案論罪科刑法條全文
中華民國刑法第二百一十六條
行使第二百十條至第二百十五條之文書者，依偽造、變造文書或登載不實事項或使登
載不實事項之規定處斷。
中華民國刑法第二百一十條
偽造、變造私文書，足以生損害於公眾或他人者，處五年以下有期徒刑。
附表
一、董事會會議記錄上偽造之林盟哲署押壹枚。
二、偽造之華祥公司及林盟哲之印章各一枚。
三、土地使用權轉讓合同書上偽造之華祥公司之印文三枚、林盟哲之印文一枚。
四、土地登記委託書（委託人林盟哲之土地登記委託書）上偽造之林盟哲之簽名署押
    一枚及偽造華祥公司之印文一枚。
五、申請書上偽造之華祥公司之印文一枚。
